【裁判字號】    89,訴,3127
【裁判日期】    900723
【裁判案由】    地價稅
【裁判全文】
臺北高等行政法院判決                            八十九年度訴字第三一二七號
                              .
    原      告  宏億建設開發股份有限公司
    代  表  人  甲○○董事長.
    訴訟代理人  張睿文律師
    被      告  桃園縣稅捐稽徵處
    代  表  人  乙○○處長）.
    訴訟代理人  丙○○兼送達.
                丁○○
右當事人間因地價稅事件，原告不服台灣省政府中華民國八十九年十月七日八九府訴
二字第一二八六八九號訴願決定，提起行政訴訟。本院判決如左：
    主  文
原處分、訴願決定均撤銷。
訴訟費用由被告負擔。
    事  實
一、事實概要：緣原告所有坐落桃園縣桃園市○○○段一一五─一號、一一五─五號
    、一一五─六號、一一五─九號、一一五─一○號、一一九號、一一九─一號、
    一二○號、一二○─一號、一二○─二號、一二○─三號、一二○─四號、一二
    ○─五號、一二○─六號、一二○─七號、一二○─八號、一二○─一一號、一
    二○─一二號、一二○─一三號、一二○─一六號、一二○─一七號、一二○─
    一八號、二五八號、二五九號、二六○號、二六二號、二六三號、二六四號、二
    六五號、二六六號等三十筆土地（下稱號系爭土地），經被告依土地稅法第十四
    條規定核課其八十八年地價稅計新台幣（下同）五、七○○、四三一元。原告不
    服，主張其所有前開土地因遭公害污染而由行政院環境保護署專案調查中，既不
    能建築使用，亦無法為工業使用，自無任何收益，應比照土地稅減免規則第十一
    條之一及第十二條規定免徵地價稅為由，申請復查，未獲變更；提起訴願，亦遭
    訴願決定機關以「本案系爭土地依行政院環境保護署函示，於污染改善前，雖經
    主管機關暫停其土地用途變更及禁止地形變更，但並未禁止其土地依現行編定之
    土地用途使用，故該土地於污染改善前，縱經桃園縣政府暫停受理工廠之設立登
    記，而難利用及收益，無土地稅減免規則第十二條免徵地價稅規定之適用」為由
    ，駁回訴願，遂提起本件行政訴訟。
二、兩造聲明：
    (一)原告聲明求為判決如主文所示。
    (二)被告聲明求為判決：駁回原告之訴。
三、兩造之爭點：系爭土地之情形是否屬「因山崩、地陷、流失、沙壓等環境限制及
    技術上無法使用之土地」而應比照土地稅減免規則第十一條之一及第十二條規定
    免徵地價稅？
甲、原告主張之理由：
一、按上級行政機關之決定確定後，就其事件，有拘束下級行政機關之效力。苟未另
    發生新事實，下級機關自應受其拘束，此乃基於行政一體之法理，亦為行政訴訟
    法第四條之所由設。司法院釋字第三六八號解釋，亦明示「行政法院所為撤銷原
    決定及原處分之判決，如係指摘事件之事實尚欠明瞭，應由被告機關調查事證另
    為處分時，該機關即應依判決意旨或本於職權調查事證。倘依重為調查結果認定
    之事實，認前處分適用法規並無錯誤，雖得維持已撤銷之處分見解；若行政法院
    所為撤銷原決定及原處分之判決，係指摘其適用法律之見解有違誤時，該管機關
    即應受行政法院判決之拘束。」因之倘事實仍屬同一，自不得與撤銷之前處分為
    同一之處分。經查，訴外人長昌建設開發有限公司（下稱長昌公司）所有坐落桃
    園縣桃園市○○○段一○三─一號等四十八筆土地與本件事實同一（按臺灣美國
    無線電公司之廠地由原告與長昌公司共同買受，各取得部分土地之所有權），就
    被告所核定之八十三年地價稅額提出爭訟，財政部於八十五年十月二十八日以台
    財訴第000000000號再訴願決定書將原處分撤銷，其決定意旨為：「本
    案系爭土地既因原臺灣美國無線電公司之廢棄物處理不當，而污染土壤及地下水
    ，影響環境及人體健康屬實，經行政院環境保護署於八十三年七月七日函請內政
    部『暫停土地用途變更及禁止地形變更』，並經內政部都市計畫委員會同年八月
    二日決議，於污染改善前，都市計畫主管機關不得擬定或變更都市計畫在案。另
    長昌公司亦於八十三年九月向桃園縣政府申請設立工廠登記，遭該府以廠址涉及
    公害污染事件，俟專案調查處理結果，作成決定後再行辦理，而將申請文件退回
    ，此有桃園縣政府八十三年十月府建工字第一四一六五五號函影本可稽，準此，
    系爭土地雖並未禁止其土地用途現實使用，惟實際上已難能利用及收益。又系爭
    土地係位於工業區內，而再訴願人既不能就其工業區土地變更使用，亦不能申請
    設立工廠使用，核與工業區內之一般土地得設立工廠而未作工廠使用之『未按核
    定規劃使用』情形有別，倘其未作工業用地使用，並非可歸責於原告之事由，則
    該土地得否按工業用地稅率（即千分之十）計徵地價稅，自不無斟酌之餘地。．
    ．」依此，該訴願決定已明白表示，本案系爭土地按工業用地稅率計徵地價稅，
    已屬不當，更遑論依一般土地稅率課徵。詎被告竟置此理由於不顧，仍對系爭土
    地依一般土地課稅，顯有違背法令之不當。
二、土地稅減免規則第十二條規定，雖財政部八十八年十一月十六日曾以台財稅第八
    八一九五六六六七號函釋，認以土地因遭不可抗力之天然災害，致山崩、地陷、
    流失、沙壓等環境限制及技術上無法使用為要件，惟此函釋與本案尚有出入，不
    應予以適用，蓋：(1)本件系爭土地係因政府公權力之處分禁止申設工廠使用，且
    係位於工業區內，則原告因無法在該土地內申設工廠使用，自無法對系爭土地為
    任何使用收益，自應准予免徵地價稅。(2)財政部於八十二年八月十七日亦以台財
    稅第八二一四九四五九一號函釋「有關私人土地被劃為古蹟保存區而依法限建或
    禁建者，准予比照土地稅減免規則第十條之一（舊法）規定辦理。」，上開函令
    係泛指「依法限建或禁建」，但未區分為暫時或永久，即就土地稅減免規則第十
    一條之一或十二條條文亦無永久或暫時之分，乃為限建或禁建之概括規定，自然
    包括暫時與永久限建、禁建在內。況所謂古蹟禁建地亦有解禁准為恢復建築之事
    例，則其為永久或暫時？而本件系爭土地在未經科學調查亦尚不知在現今科技上
    能否清除污染並適於使用收益，茍無法為之，則其現在雖為暫時禁建，終將變為
    永久禁建，則其為暫時或永久？衡諸法理即做暫為禁建亦應免徵，只是將來解禁
    時是否復徵之問題而已！本件系爭土地與前開函令及土地稅減免規則第十一條之
    一之禁建機關均為政府公權力機關，而其免徵原因均為禁建，被告又根據何種理
    由駁回原告不准比照前開財政部函令，比照土地稅減免規則第十一條之一免徵土
    地地價稅？其有對同一法令因對象不同而差別適用之嫌！(3)土地稅減免規則第十
    二條對環境限制及技術上無法使用之土地之原因事項係例示規定，而非列舉規定
    ：蓋該規則第十二條所謂：「因山崩、地陷、流失、沙壓等環境限制及技術上無
    法使用之土地」，係例示普遍而常見之幾種原因事項，而非指環境限制及技術上
    無法使用之土地僅限於山崩、地陷、流失、沙壓四項。此從其法條載明為：「因
    山崩、地陷、流失、沙壓等」之文義即可明瞭其為例示原因事而非列舉事項，否
    則其何須曰「因山崩．．．等」？茍該條為列舉事項，立法在原理上必為：「環
    境限制及技術上，無法使用之土地因事項如左：（然後分門別類依序載明）」，
    或「因山崩、地陷、流失、沙壓四種環境限制及技術上無法使用之土地「，或「
    因山崩、地陷、流失、沙壓等四種環境限制及技術上無法使用之土地」。據上說
    明已足見上開規則之旨意在於土地是否有環境限制及技術上無法使用之情形，至
    於原因則不限制，僅為例示幾項而已。(3)物理、氣象及自然因素等肇致環境限制
    及技術上原因複雜，當非依列舉規定所可包羅，制定法規者豈愚見不及此？故前
    揭法規不僅依嚴格立法及文義解釋為例示規定，即依事理而言亦為例示規定方符
    合論理邏輯。被告以財政部八十八年十一月十六日台財稅第八八一九五六六六七
    號函示，「依上揭條文免徵地價稅者，應以該土地係因遭受『不可抗力之天然災
    害，致環境限制及技術上無法使用』為要件。．．．」據之否認系爭土地非屬第
    十二條範圍內之土地，顯不正確。蓋第十二條所例示之山崩、地陷、流失、沙壓
    ，並非僅因『不可抗力之天然災害』所造成，亦有人為因素導致之可能，且條文
    用語僅曰：「環境限制及技術上無法使用之土地」，並未限制其造成之原因為何
    ，若限縮解釋其僅適用於『因不可抗力所造成之天然災害所導致』之情形，依上
    述說明，恐與立法意旨有違。
三、課稅應依公平原則為之，土地稅法第十八條及同法施行細則第十三條第一項第一
    款之立法意旨乃在使經主管機關核劃為工業用地之土地於土地使用人依核定計劃
    用途使用時得負擔較一般土地為輕之地價稅，故若土地使用人因可歸責於己之事
    由不依核定計畫用途使用時，即不應使其享有此項優待。系爭土地縱令非屬土地
    稅減免規則第十二條之一，第十二條減免之範圍，但系爭土地既因公害污染遭政
    府機關以公權力停止其用途變更及禁止地形變更、禁建，致原告不能且無法對土
    地有任何收益等情既為被告所不爭之事實，則依前開說明，本件系爭土地應免徵
    地價稅。
四、財政部八十四年一月二十八日台財稅第八四一六○四四六六號函曾明示「經行政
    院原子能委員會偵測受輻射污染之房屋，其年劑量在○．五侖目以上者，准照貴
    局意見，不論房屋是否空置，概予免徵房屋稅。」是因受輻射公害污染而無使用
    價值之房屋，不論實際有無使用，雖房屋條例並未有任何明文規定得予免徵房屋
    稅，然財政部均准予免徵房屋稅。是依行政法之平等原則，遭公害污染而無使用
    價值之土地亦應比照免徵土地稅，方屬正辦。本件廠址之土壤及地下水既確定受
    有公害污染，且在全面調查整治中，客觀上已無法為原來之現實使用，且桃園縣
    政府根本不准在本件廠址內申設工廠使用，較諸受輻射公害污染房屋之情節可謂
    有過之而無不及（受輻射公害污染房屋仍可自由使用），自應準用。
五、訴願決定略以：「本案系爭土地依行政院環境保護署函示，於污染改善前，雖經
    主管機關暫停其土地用途變更及禁止地形變更，但並未禁止其土地依現行編定之
    土地用途使用，故該土地於污染改善前，縱經桃園縣政府暫停受理工廠之設立登
    記，而難利用及收益，仍非屬土地稅減免規則第十二條所稱『因山山崩、地陷、
    流失、沙壓等環境限制及技術上無法使用之土地』之情形等為據，認系爭土地尚
    無該條免徵地價稅規定之適用。」惟查：訴願決定既認「縱經桃園縣政府暫停受
    理工廠之設立登記，而難利用及收益」，仍非屬土地稅減免規則第十二條所稱情
    形，實囿於『因山崩、地陷、流失、沙壓等環限制及技術上無法使用之土地』之
    文義而棄本質之真實於不顧。又系爭土地雖係位於工業區內，然主管機關亦以「
    廠址涉及公害污染事件，俟專案調查處理結果，作成決定後再行辦理」為由，否
    准長昌公司申請設立工廠登記之聲請，則系爭土地雖並未禁止其土地用途現實使
    用，惟實際上已難能利用及收益。
六、據上論結，被告對原告之處分有違法令並有悖課稅應守公平合理之原則，爰訴請
    撤銷。
乙、被告主張之理由：
一、按「已規定地價之土地，除依第二十二條規定課徵田賦者外，應課徵地價稅。」
    、「供左列事業直接使用之土地，按千分之十計徵地價稅。但未按目的事業主管
    機關核定規劃使用者，不適用之：一、工業用地、礦業用地。．．．」、「依本
    法第十八條第一項特別稅率計徵地價稅之土地，指左列各款土地經按目的事業主
    管機關核定規劃使用者。一、工業用地：為依區域計畫法或都市計畫法劃定之工
    業區或依其他法律規定之工業用地，及工業主管機關核准工業或工廠使用範圍內
    之土地。」及「因山崩、地陷、流失、沙壓等環境限制及技術上無法使用之土地
    ，或在墾荒過程中之土地，地價稅或田賦全免。」分別為土地稅法第十四條、第
    十八條第一項第一款、土地稅法施行細則第十三條第一項第一款及土地稅減免規
    則第十二條所明定。
二、原告主張援引土地稅減免規則第十一條之一（被告誤為十一條之三）及第十二條
    規定，系爭土地應予適用免徵地價稅等語；本案報奉經財政部於八十八年十一月
    十六日以台財稅第八八一九五六六六七號函釋略以「．．．土地稅減免規則第十
    二條規定『因山崩、地陷、流失、沙壓等環境限制及技術上無法使用之土地，．
    ．地價稅或田賦全免。』依本條規定免徵地價稅者，係指因不可抗力之天然災害
    ，致山崩、地陷、流失、沙壓等環境限制及技術上無法使用之土地而言，前經本
    部八十六年四月三日台財稅第八六一八九一二五九號函釋有案。而本案土地，係
    因原美國無線電公司所屬桃園廠之人為因素遭致污染，經行政院環境保護署函請
    內政部暫停土地用途變更及禁止地形變更，與上開因山崩、地陷、流失、沙壓等
    環境限制及技術上無法使用之情形有別；另該土地之使用管制情形，依行政院環
    境保護署八十四年九月二十日環署水字第四七○八二號函查復，略以『原台灣
    美國無線電公司所屬桃園及竹北二廠，．．經調查污染情事屬實，．．本署於八
    十三年七月七日函請內政部暫停該二廠土地用途變更及禁止地形變更，並未禁止
    其土地用途現實使用。．．』上函所稱『未禁止其土地用途現實使用』乙節，經
    再准該署八十七年十一月二十六日環署水字第○○七五五二一號函復，略以：
    『．．本署於八十三年七月七日函請內政部暫停該工廠土地用途變更及禁止地形
    變更，係基於釐清污染者清理責任及免善意第三者受害，並未禁止其依現行編定
    之土地用途使用。．．．』本案系爭土地依上揭行政院環境保護署函示，於污染
    改善前，雖經主管機關暫停其土地用途變更及禁止地形變更，但並未禁止其土地
    依現行編定之土地用途使用，故該土此於污染改善前，縱經桃園縣政府暫停受理
    工廠之設立登記，而難利用及收益，仍非屬土地稅減免規則第十二條所稱『因山
    崩、地陷、流失、沙壓等環境限制及技術上無法使用之土地』之情形，尚無該條
    免徵地價稅規定之適用。
三、另查系爭土地依上揭環境保護署函示，並未禁止其依現行編定之土地用途（工業
    ）使用，於土地所有權人持有期間，其未供工業直接使用者，核與土地稅法第十
    八條規定，供左列事業（工業）直接使用之要件不合。又系爭廠地申請設廠乙節
    ，亦經桃園縣政府八十八年一月十六日以府建工一字第○○二六五五號函覆，本
    案土地因涉及台灣無線電公司污染事件，目前該土地因污染事件在地下水部分尚
    未完成整治，現由行政院召集之專案小組持續管制中，並未核准其工廠設立登記
    。應與前揭土地稅法第十八條及同法施行細則第十三條第一項第一款之規定不相
    符。再查，現行土地稅法之相關法令，並無對系爭土地有另為減免之依據，應無
    按工業用地稅率計徵地價稅規定之適用。又系爭土地並非古蹟用地，核與原告主
    張古蹟禁地亦有解禁為恢復建築之情形有別，自無土地稅減免規則第十一條之一
    規定之適用。從而原告之主張，於法無據，應予駁回。
    理  由
一、本件原告主張其所有坐落桃園縣桃園市○○○段一一五─一號等三十筆系爭土地
    ，原為臺灣美國無線電公司之廠址，因該公司廢棄物處理不當致污染土壤及地下
    水，影響環境及人體健康，經行政院環境保護署於八十三年七月七日函請內政部
    『暫停土地用途變更及禁止地形變更』，並經內政部都市計畫委員會同年八月二
    日決議，於污染改善前，都市計畫主管機關不得擬定或變更都市計畫在案。另長
    昌公司亦於八十三年九月向桃園縣政府申請設立工廠登記，遭該府以廠址涉及公
    害污染事件，俟專案調查處理結果，作成決定後再行辦理，而將申請文件退回，
    而無法為工廠之設立登記，系爭土地無法利用及收益等事實，為被告所不爭，並
    有各該函文在卷足稽，自堪信為真實。
二、按「已規定地價之土地，除依第二十二條規定課徵田賦者外，應課徵地價稅。」
    為土地稅法第十四條定有明文。又「因山崩、地陷、流失、沙壓等環境限制及技
    術上無法使用之土地，或在墾荒過程中之土地，地價稅或田賦全免。」亦為土地
    稅減免規則第十二條所明定。本件原告所有系爭土地，被告依土地稅法第十四條
    規定核課其八十八年地價稅計五、七○○、四三一元，固非無見。然查地價稅之
    課稅，依土地法第一百六十七條規定，係按年徵收一次，是必土地所有權人於該
    年度已享有合法之地價利益亦即依法能享有土地之使用效益者，方有被課徵繳納
    地價稅之義務，此即有所得方有繳稅義務之稅法基本原則。參諸土地稅減免規則
    第十二條之規定意旨甚明。
三、本件原告所有系爭土地，其原編訂之使用用途為工業用，僅因原使用人臺灣美國
    無線電公司之廢棄物處理不當而污染致於污染清除前無法使用而已，並非屬土地
    稅減免規則第十一條之一所謂之「由國防部會同內政部指定海岸、山地或重要軍
    事設施，經依法劃為管制區而實施限建或禁建」之土地，其性質亦不相同，原告
    主張準用土地稅減免規則第十一條之一之規定免徵地價稅，尚非有據。
四、次按土地稅減免規則第十二條係規定：「因山崩、地陷、流失、沙壓等環境限制
    『及』技術上無法使用之土地．．．地價稅．．．全免」，而非規定「因山崩、
    地陷、流失、沙壓等環境限制『致』技術上無法使用之土地．．．地價稅全免」
    ，故凡土地因山崩等環境限制及技術上無法使用之土地，均該當該條地價稅全免
    之要件。被告主張系爭土地雖遭禁止土地用途及地形之變更，然並未禁止其土地
    依現行編定之土地用途使用，故原告仍可依系爭土地現行編定之土地用途（即工
    業）使用，故與土地稅減免規則第十二條規定之要件不符等語。惟系爭土地既因
    原使用人臺灣美國無線電公司之廢棄物處理不當而污染土壤及地下水，致行政院
    環境保護署於八十三年七月七日函請內政部暫停該工廠土地用途變更及禁止地形
    變更。並經內政部都市計畫委員會於八十三年八月二日決議，於污染改善前，都
    市計畫主管機關不得擬定或變更都市計畫在案；又依行政院環境保護署之函示，
    系爭土地雖於污染改善前，禁止其使用用途及地形之變更遭禁止，但並未禁止其
    土地依現行編定之土地用途使用，然於土地上興建工廠為工業使用，依法需經主
    管機關許可，而同廠址之另一所有人即長昌公司於八十三年九月向桃園縣政府申
    請設立工廠登記，遭該府以廠址涉及公害污染事件，俟專案調查處理結果，作成
    決定後再行辦理，而將申請文件退回，亦有桃園縣政府八十三年十月府建工字第
    一四一六五五號函影本可稽，顯見系爭土地之主管機關已因其遭污染而拒絕同意
    設廠，所有權人事實上已無法將系爭土地為工業使用，本院以為系爭土地自發現
    被污染後迄今多年，原告主張目前科技上無法確知能否將污染清除，又即使可以
    清除，所需費用高達十億元，被告對於上情並無爭議，則堪認系爭土地係屬所謂
    「技術上無法使用」之土地，而有土地稅減免規則第十二條規定之適用，被告主
    張要件不合，應無可取。
五、被告又主張依土地稅法第十八條規定，原告就系爭土地可為相關使用，且系爭土
    地上之污染於清除後即可使用，應無土地稅減免規則第十二條規定之適用云云。
    惟，土地稅法第十八條係對於「按目的事業主管機關核定規劃土地使用」所為之
    優惠稅率之規定，其規定對象為(1)工業用地、礦業用地，(2)私立公園、動物園、
    體育場所用地。(3)寺廟、教堂用地、政府指定之名勝古蹟。(4)經主管機關核准設
    置之加油站即依都市計畫法設置之公共使用之停車場用地，(5)其他經行政院核定
    之土地。依上開規定，必須符合上開規定項目之土地按目的事業主管機關核定規
    劃土地為使用，始符合該條之優惠稅率規定，自不待言。而系爭土地係工業用地
    ，依法只得為工業使用，始符合要件，而主管機關既不准設廠，所有權人豈能徵
    得主管機關之許可而為工業使用？再系爭土地既編訂為工業用土地，如為其他如
    礦業、私立公園、動物園、體育場所、寺廟、教堂、名勝古蹟、停車場等使用，
    豈能符合所謂「按目的事業主管機關核定規劃土地使用」之條件？況且土地所有
    人未依論定土地用途使用，主管機關亦得依都市計劃法相關規定裁罰。從而被告
    主張原告就系爭土地可為相關使用，顯然強人所難。至於系爭土地上之污染於清
    除後即可使用，固屬事實，然估不論清除之技術與經費等因素，縱使能清除，於
    污染清除後，系爭土地可使用時再排除土地稅減免規則第十二條規定之適用，亦
    為時不晚，且符合「有所得方有繳稅義務」之稅法基本原則。從而被告上開主張
    ，亦無足憑採。
六、綜上所述，原處分引用財政部於八十八年十一月十六日台財稅第八八一九五六六
    六七號函，擅自將土地稅減免規則第十二條規定之『及』字限縮解釋為『致』字
    並據以認定原告之土地無土地稅減免規則第十二條之適用，於法並非正當。則原
    處分既有可議，原告據以指摘原處分不當，尚非無據，訴願決定疏未糾正，亦非
    妥適，爰均予撤銷，以昭折服。
七、據上論結，本件原告之訴為有理由，依行政訴訟法第九十八條第三項前段，判決
    如主文。
中      華      民      國     九十     年      七      月    二十三    日
                    臺 北 高 等 行 政 法 院  第 五 庭
                                    審 判 長 法    官  姜 素 娥
                                             法    官  林 文 舟
                                             法    官  帥 嘉 寶
右為正本係照原本作成。
如不服本判決，應於送達後二十日內，向本院提出上訴狀並表明上訴理由，如於本判
決宣示後送達前提起上訴者，應於判決送達後二十日內補提上訴理由書（須按他造人
數附繕本）。
中      華      民      國     九十     年      七      月    二十五    日
                                             書 記 官  黃 瑞 芬


司法院資訊處製作；財團法人民間司法改革基金會備份。
